臺灣高等法院刑事判決
                                    110年度上訴字第334號
上  訴  人  臺灣桃園地方檢察署檢察官
被      告  廖玟傑

上列上訴人因被告違反毒品危害防制條例案件，不服臺灣桃園地
方法院於中華民國109年12月4日所為109年度審訴字第2023號第
一審判決（起訴案號：臺灣桃園地方檢察署109年度毒偵字第534
6號），提起上訴，本院判決如下：
    主  文
上訴駁回。
    理  由
一、公訴意旨略以：被告廖玟傑基於施用第一、二級毒品之犯意
    ，於民國109年8月8日晚間，在桃園市○○區○○路00號居處，
    以將海洛因及甲基安非他命置入玻璃球燒烤吸食煙霧方式，
    同時施用第一級毒品海洛因及第二級毒品甲基安非他命1次
    。因認被告涉犯毒品危害防制條例第10條第1、2項之施用第
    一、二級毒品罪嫌。
二、按起訴程序違背規定者，應諭知不受理之判決；對於原審諭
    知不受理之判決上訴時，第二審法院認無理由而駁回上訴，
    得不經言詞辯論為之，刑事訴訟法第303條第1款、第372條
    定有明文。又109年7月15日生效施行之毒品條例第20條第3
    項及第23條第2項規定，將施用毒品之再犯期間由「5年」改
    為「3年」，是被告於「3年後再犯」之施用毒品行為，檢察
    官即不得追訴處罰，否則其起訴程序違背法律規定，應諭知
    不受理之判決。
三、次按本次修正之毒品危害防制條例第20條第3項及第23條第2
    項，雖僅將原條文之再犯期間由「5年」改為「3年」，惟鑑
    於將施用毒品者監禁於監獄內，僅能短期間防止其接觸毒品
    ，因慣用毒品產生之「心癮」根本無法根除，並慮及毒品條
    例施行多年累積之戒毒經驗及實效，暨逐步擴充之醫療、戒
    癮機構、專業人力、社區支援系統等資源，尤以同條例第24
    條修正，擴大檢察官對施用毒品者附條件緩起訴處分之範圍
    ，使其能視個案具體情形給予適當多元社區處遇。本次修正
    後對於施用毒品者之思維，自應與時俱進，擺脫以往側重於
    「犯人」身分之處罰，著重其為「病患」之特質，並以「治
    療」疾病為出發點，重新評價前揭所謂「3年後再犯」之意
    義。而毒品戒除不易，須經長期且持續之治療，施用毒品者
    既被視為「病患性犯人」，最佳處遇方式即為治療。對於施
    用毒品者之治療方式，有機構外之處遇（如自行赴醫院戒癮
    、附命完成戒癮治療緩起訴處分等），或機構內之觀察、勒
    戒或強制戒治；至對施用毒品者科以刑罰，無非在運用刑罰
    之一般預防功能以嚇阻毒品之施用。監獄為執行場所而非戒
    癮專責機構，針對施用毒品者及其再犯之特性，法務部於10
    6年12月5日頒訂之「科學實證之毒品犯處遇模式計畫」，目
    的即是積極引進地區醫療體系之協助，提供毒癮戒治，落實
    社區追蹤輔導及治療之銜接，俾修復創傷、預防再犯。惟刑
    罰因涉及人身自由之基本權，故於施用毒品初犯時皆以傳統
    之機構外或機構內處遇方式治療，如再施用毒品時，始科以
    刑事責任。而當刑罰處遇仍不能有效幫助施用毒品者改善惡
    習時，即表示無法以此方式發揮治療效果，若繼續施以刑罰
    只具懲罰功能，不僅無法戒除毒癮，更漸趨與社區隔離，有
    礙其復歸社會。基於憲法應保障人民之生存權，及根據每個
    國民生存照顧需要提供基本給付之理念，為協助施用毒品者
    戒除毒癮復歸社會，對於經監獄監禁處遇後仍再犯之施用毒
    品者，更應恢復以機構內、外之治療協助其戒除毒癮。此即
    本次修正毒品危害防制條例第20條第3項關於施用毒品者所
    謂「3年後再犯」係何所指之立法真諦。除檢察官優先適用
    第24條命附條件緩起訴處分處遇（不論幾犯，亦無年限）外
    ，對於施用毒品初犯者，應適用第20條第1項、第2項為機構
    內之觀察、勒戒或強制戒治；若於上開機構內處遇執行完畢
    釋放後，於「3年內再犯」者，依第23條第2項規定，應依法
    追訴；倘於「3年後再犯」自應再回歸到傳統醫療體系機構
    內重為觀察、勒戒或強制戒治之治療。是對於戒除毒癮不易
    者，唯有以機構內、外處遇及刑事制裁等方式交替運用，以
    期能控制或改善其至完全戒除毒癮。故本次修正後所謂「3
    年後（內）再犯」，自應跳脫以往窠臼，以「3年」為期，
    建立「定期治療」之模式。其規定中所謂「3年後再犯」，
    只要本次再犯（不論修正施行前、後）距最近一次觀察、勒
    戒或強制戒治執行完畢釋放已逾3年者，即該當之，不因其
    間有無犯施用毒品之罪經起訴、判刑或執行而受影響（最高
    法院大法庭109年度台上大字第3826號裁定參照）。再者，
    修正後毒品危害防制條例第24條雖尚未生效施行，惟參照其
    立法理由及上述同條例第20條第3項、第23條第2項之修正精
    神，應認最高法院100年度第1次及104年度第2次決議所認「
    經檢察官為附命緩起訴處分確定後，被告事實上已接受等同
    觀察、勒戒之處遇」之法律見解，因與前述修法意旨不符，
    已難繼續採為裁判之依據。目前已生效之修正後毒品危害防
    制條例第23條第2項規定，既係以「觀察、勒戒或強制戒治
    執行完畢釋放後，3年內再犯」為其追訴條件，倘被告前係
    受附命完成戒癮治療之緩起訴處分，而未曾於3年內接受觀
    察、勒戒或強制戒治處遇，亦無從適用該規定予以追訴處罰
    （最高法院109年度台上大字第3536提案裁定同此意旨）。
四、經查，被告前因施用毒品案件，經送觀察、勒戒，認有繼續
    施用毒品之傾向，再令入戒治處所施以強制戒治，於95年12
    月18日執行完畢釋放，並由臺灣桃園地方檢察署檢察官以95
    年度戒毒偵字第373號為不起訴處分確定。此後被告雖有施
    用毒品，經法院判處罪刑確定，及先後由桃園地檢署檢察官
    以99年度毒偵字第5461號、106年度毒偵字第7691號為緩起
    訴處分確定（前者已於101年8月22日期滿；後者戒癮治療未
    履行完成即遭撤銷緩起訴處分，嗣經論罪科刑），惟無再受
    觀察、勒戒或強制戒治等情，有本院被告前案紀錄表可稽。
    本件被告施用毒品之時間，往前回溯3年內，既無觀察、勒
    戒或強制戒治執行完畢之紀錄，自符合現行毒品危害防制條
    例第20條第3項所定「3年後再犯」情形，不因被告曾犯施用
    毒品罪，經起訴、判刑或緩起訴處分確定而受影響。且本案
    於毒品危害防制條例生效施行後之109年9月29日繫屬原審，
    有原審收狀戳所示日期可稽（原審卷第7頁）。依前開說明
    ，檢察官依法不得追訴，其誤向原審提起公訴，起訴程序違
    背規定，應諭知公訴不受理。原審同此認定，不經言詞辯論
    ，為不受理之判決，核無違誤。
五、檢察官上訴意旨略以：被告前因施用毒品，經檢察官以106
    年度毒偵字第7691號為附命完成戒癮治療之緩起訴處分，於
    緩起訴處分期間內，故意再犯施用第一、二級毒品等罪，因
    而以108年度撤緩字第491號撤銷上開緩起訴處分，並於108
    年7月17日確定，事實上已等同於108年7月17日接受觀察、
    勒戒，其3年內再犯本案施用第一、二級毒品罪，應提起公
    訴等語。惟查：目前已生效之修正後毒品危害防制條例第23
    條第2項規定，既係以「觀察、勒戒或強制戒治執行完畢釋
    放後，3年內再犯」為其追訴條件，倘被告未曾於3年內接受
    觀察、勒戒或強制戒治處遇，即無從適用該規定予以追訴處
    罰。況被告雖經檢察官以106年度毒偵字第7691號為附命完
    成戒癮治療之緩起訴處分確定，惟戒癮治療未履行完成，即
    遭撤銷該緩起訴處分，有本院被告前案紀錄表可稽，依毒品
    危害防制條例之修正精神，更難認事實上已接受等同觀察、
    勒戒之處遇。上訴意旨所述，與修正後毒品危害防制條例第
    20條第3項、第23條第2項等規定，及最高法院109年度台上
    大字第3826號裁定意旨不合，難認可採。此外，上訴意旨未
    提出其他理由，以指摘原判決有何違法或不當，僅憑前詞，
    提起本件上訴，為無理由，應予駁回，並不經言詞辯論為之
    。
據上論斷，應依刑事訴訟法第368條、第372條，判決如主文。
中　　華　　民　　國　　110 　年　　2 　　月　　4 　　日
              　　刑事第六庭    審判長法　官  劉方慈
                                      法　官  許曉微
                                      法　官  朱嘉川
以上正本證明與原本無異。
施用第二級毒品部分，不得上訴。
其餘部分，如不服本判決，應於收受送達後20日內向本院提出上
訴書狀，其未敘述上訴之理由者並得於提起上訴後20日內向本院
補提理由書（均須按他造當事人之人數附繕本）「切勿逕送上級
法院」。
                                      書記官  尤朝松
中　　華　　民　　國　　110 　年　　2 　　月　　5 　　日